【裁判字號】    89,訴,2455
【裁判日期】    900731
【裁判案由】    違反藥事法
【裁判全文】
臺灣高雄地方法院刑事判決                        八十九年度訴字第二四五五號
    公  訴  人  臺灣高雄地方法院檢察署檢察官
    被      告  甲○○
    選任辯護人  單文程律師
    被      告  乙○○
                丁○○
右列被告因違反藥事法案件，經檢察官提起公訴（八十九年度偵字第一四九Ｏ七號）
，本院判決如左：
    主  文
甲○○、乙○○、丁○○明知為偽藥而販賣，各處有期徒刑伍月，如易科罰金，以參
佰元折算壹日。
    事  實
一、甲○○在高雄市新興區○○○路一八一號由不知情之呂昇鴻所開設「鴻田貿易有
    限公司」從事買賣、進出口中藥之工作；乙○○曾於民國八十八年間任職於呂昇
    鴻開設之蔘藥房，從事業務員之工作；而丁○○則為高雄市「錦呈蔘藥行」負責
    人，亦即甲○○、乙○○、丁○○均係以中藥買賣為業之人。其三人均明知名為
    「苦瓜丹」之膠囊並未標示成分及來源，係他人未經主管機關核准而擅自製造之
    偽藥，甲○○仍於八十八年十月十一日，以新台幣（下同）九千六百元之價格將
    前開名為「苦瓜丹」之偽藥六十台斤（以下簡稱系爭「苦瓜丹」）販賣予乙○○
    牟利。乙○○基於販賣營利之意圖購入前開「苦瓜丹」後，因其所開設之妮琪企
    業行甫經歇業，為急於取得現金周轉，於向甲○○購買系爭苦瓜丹後，旋於同日
    將之以八千四百元價格轉賣予丁○○，丁○○乃開立票號為0000000號、
    金額為八千四百元（起訴書誤載為九千二百元）、發票日為八十八年十月十九日
    之支票一張予乙○○以支付價金。丁○○亦基於販賣營利之意圖，購入前開「苦
    瓜丹」後，旋於同日將「苦瓜丹」六十台斤販賣予「華商茶業有限公司」負責人
    丙○○。迨於同年十二月九日上午十時三十分許，在薛春河所陳設位於雲林縣元
    長鄉○○村○○路之攤位上，經雲林縣衛生局檢查薛春河陳列之「苦瓜丹」藥物
    後始循線查知上情（丙○○、薛春河之販賣含黃連成分「苦瓜丹」之犯行，均未
    據檢察官起訴），並扣得「苦瓜丹」一瓶。
二、案經高雄市政府衛生局報告臺灣雲林地方法院檢察署呈請臺灣高等法院檢察署核
    令移轉由臺灣高雄地方法院檢察署檢察官偵查起訴。
    理  由
一、訊據被告甲○○、乙○○、丁○○固不否認各於右揭時地購入系爭「苦瓜丹」後
    再轉售與他人之事實，惟矢口否認有違反藥事法之犯行，均辯稱：因系爭「苦瓜
    丹」膠囊上印有「苦瓜粉」字樣，故不知其含有黃連成分而屬「偽藥」，苦瓜乃
    屬食品，沒有受到管制，所以才未詳究其成分或來源證明云云；被告甲○○另辯
    稱：系爭「苦瓜丹」係以每斤一百餘元之價格向友人黃裕程購買，但我目前已無
    法聯絡到黃裕程，當初他來向我推銷，說這是苦瓜粉，系爭苦瓜丹膠囊是以透明
    塑膠袋包裝，每台斤裝成一包，我有看到膠囊上打有「苦瓜粉」字樣，我買了六
    十斤，想說可供日後出售，我從事中藥買賣一年多，但之前沒有賣過黃連或苦瓜
    云云；被告乙○○辯稱：系爭苦瓜丹係以每台斤一百六十元，共計九千六百元之
    價格向被告甲○○買入，當初是因丁○○向我調貨，我才會向甲○○詢問、調貨
    ，甲○○說他有貨，我就去他公司拿，當時「苦瓜丹」是每台斤用透明塑膠袋裝
    成一包。我做中藥批發約二年，之前在呂昇鴻（被告甲○○的哥哥）開設的中藥
    進出口公司做事，當時甲○○也在該公司做事，我們都是做送貨、調貨的工作，
    黃連、苦瓜也都有調貨來賣過云云；被告丁○○則辯稱：系爭苦瓜丹係以總價八
    千四百元（核計每斤一百四十元）向被告乙○○買入，當初是因丙○○向我叫貨
    ，我就翻電話簿後打電話給乙○○調貨，我做中藥買賣十年了，我店內未曾賣過
    苦瓜丹、黃連，但我有看過，乙○○將貨送到我店內後，因我先前未賣過苦瓜丹
    ，想說看也看不懂，所以未點貨就直接把貨轉給丙○○云云。經查：
（一）右揭犯罪事實，核與證人丙○○於警訊及本院審理中證述之情節大致相符，並
      有雲林縣衛生局藥物檢查現場記錄表一份，及被告乙○○於八十八年十月十一
      日開立予丁○○金額載為八千四百元之「苦瓜丹」六十斤之保管單一張、支票
      存根一張、送貨單二張、請款單一張在卷可憑，並有「苦瓜丹」一瓶扣案可稽
      。
（二）扣案之膠囊上雖標有「苦瓜粉」字樣，惟經送行政院衛生署藥物食品檢驗局檢
      驗結果，含有「ｂｅｒｂｅｒｉｎｅ、ｐａｌｍａｔｉｎｅ、ｃｏｐｔｉｓｉ
      ｎｅ」成分，與「苦瓜」食品成分不符，反之，黃連藥材則含有上述成分，此
      有該局檢驗成績書一份在卷可稽（他字卷第九頁）。且「黃連」成分，業經行
      政院衛生署中醫藥委員會釋示應以藥品管理，亦即非屬「食品」範疇，而應以
      「藥品」規範，其未經許可，擅自許可，核屬偽藥，此有高雄市政府衛生局之
      移送函文及行政院衛生署中醫藥委員會九十年一月十六日之函文各一紙在卷可
      查（分別附於他字卷第一頁及本院內）。
（三）扣案名為「苦瓜丹」之膠囊，並未標示任何成分明細及製造來源，且未有任何
      衛生主管機關核准之字號，被告三人既均為從事販賣或進出口中藥材為業之人
      ，自應有預見該藥係由他人未經主管機關許可而擅自製造之偽藥，其等空言辯
      稱不知為偽藥云云，實難採信。且查，被告三人均不否認市面上黃連之價格較
      苦瓜高出甚多之情，此亦有行政院衛生署中醫藥委員會九十年六月十二日之函
      文一紙可憑（本院卷內），是以按諸交易常情，若購買者表明欲購買苦瓜粉（
      丹），衡情售貨者不可能將前開食品摻入高價之黃連後出售，是以被告等辯稱
      ：不知為何系爭「苦瓜丹」含有黃連成分一節，顯與常情有違而不足採信。
（四）至系爭「苦瓜丹」膠囊上雖印有「苦瓜粉」字樣，惟查，該膠囊之外觀一半為
      綠色、一半為透明，自其透明部分，可看見膠囊內裝黃褐色粉末，而依行政院
      衛生署藥物食品檢驗局於九十年六月二十九日回函所附「黃連」、「苦瓜」原
      物及粉末之相片以觀（本院卷內），因苦瓜原物是淡綠色，故其粉末係呈淡褐
      色，而黃連原物本為深褐色，故其粉末亦呈深褐色，經本院調閱扣案苦瓜膠囊
      ，其透明部分所顯現之粉末顏色係呈深褐色，亦即自肉眼觀察即可知悉應非屬
      苦瓜粉之色澤，而被告三人既均係以中藥買賣為業之人，自應較一般人更能明
      確知道該批物品應屬黃連而非苦瓜之情，參以被告甲○○、乙○○均供承購入
      、販出系爭苦瓜丹時有看見系爭膠囊等情，自亦應知悉上情。從而，被告等辯
      稱：以為系爭苦瓜丹成分為苦瓜，係屬食品，故未詳究其成分、來源云云，均
      不足採信。
綜上所述，本案事證已臻明確，被告等之犯行均堪以認定。
二、按刑罰上所謂之「販賣」行為，並不以販入之後復行賣出為構成要件，苟以營利
    為目的，將毒品購入或將之賣出，有一於此，其犯罪即告成立，行為人他日出售
    縱未得利，亦無解其罪責（參照最高法院十八年度上字第七六七號判例、高等法
    院八十八年度台上字第四七一五號判決意旨）。是以核被告三人所為，均係犯藥
    事法第八十三條第一項之販賣偽藥罪。爰審酌被告甲○○、乙○○、丁○○三人
    前均未曾受有期徒刑以上刑之宣告，有臺灣高等法院被告全國前案紀錄表一份附
    卷可稽，素行非惡，販賣偽藥之次數非多，然犯罪後均未坦承犯行等一切情狀，
    分別量處如主文所示之刑。又於被告等行為之後，刑法第四十一條業於九十年一
    月十日修正公布施行，並於同年月十二日生效，將修正前之刑法第四十一條規定
    與修正後同法第四十一條第一項之規定相互比較後，修正後之刑法第四十一條第
    一項就得宣告易科罰金之範圍較修正前之舊法為廣，是依刑法第二條第一項前段
    規定，自應適用裁判時較有利於被告等之法律即修正後之刑法第四十一條第一項
    規定，均併諭知易科罰金之折算標準。至扣案之「苦瓜丹」一瓶，係被告丁○○
    售予自證人丙○○後，而在案外人薛春河之攤位上扣得一情，業據被告等供承不
    諱，並載明於起訴書之事實欄，是以扣案物品已非屬本案被告三人所有之物，自
    不得依刑法第三十八條第一項第二款規定併予宣告沒收，此外，扣案「苦瓜丹」
    膠囊經本院另行送驗後，亦未檢出含有受管制藥品之西藥成分等情，有行政院衛
    生署藥物食品檢驗局於九十年一月九日製發之函文一紙在卷可憑（本院卷），是
    以尚難認扣案「苦瓜丹」係違禁物，亦不得依刑法第三十八條第一項第一款規定
    宣告沒收，從而，爰不予宣告沒收。公訴意旨認扣案「苦瓜丹」係被告丁○○所
    有，供犯本罪所用之偽藥，請求依刑法第三十八條第一項第二款之規定予以沒收
    一節，容有未洽，附此敘明。
據上論斷，應依刑事訴訟法第二百九十九條第一項前段，藥事法第八十三條第一項，
刑法第十一條，第二條第一項前段，第四十一條第一項，罰金罰鍰提高標準條例第二
條，判決如主文。
本案經檢察官王朝震到庭執行職務。
中      華      民      國    九十    年      七      月      三十一    日
                                  臺灣高雄地方法院刑事第六庭
                                      法  官  周  玉  群
右正本證明與原本無異。
如不服本判決，應於判決送達後十日內，向本院提出上訴狀。
                                      書記官  黃  英  彥
中      華      民      國    九十    年      七      月      三十一    日
附錄本案論罪科刑法條：
藥事法第八十三條：
  明知為偽藥或禁藥，而販賣、供應、調劑、運送、寄藏、牙保、轉讓或意圖販賣而
  陳列者，處五年以下有期徒刑，得併科新臺幣十萬元以下罰金。
  犯前項之罪，因而致人於死者，處七年以上有期徒刑，致重傷者，處一年以上七年
  以下有期徒刑。因過失犯第一項之罪者，處一年以下有期徒刑、拘役或新臺幣十萬
  元以下罰金。
  第一項之未遂犯罰之。


司法院資訊處製作；財團法人民間司法改革基金會備份。
